【裁判字號】    98,交抗,237
【裁判日期】    980227
【裁判案由】    聲明異議
【裁判全文】
臺灣高等法院臺中分院交通事件裁定     98年度交抗字第237號
抗   告   人
即原處分機關  交通部公路總局臺中區監理所豐原監理站
代  表  人    張光輝
受 處 分 人   甲○○
上列抗告人因受處分人違反道路交通管理處罰條例案件，不服臺
灣臺中地方法院中華民國98年1月6日所為裁定（原審案號：98年
度交聲字第27號），提起抗告，本院裁定如下：
    主  文
抗告駁回。
    理  由
一、抗告意旨略以：按道路交通管理處罰條例第35條第1項第1款
    規定：汽車駕駛人，駕駛汽車經測試檢定酒精濃度超過規定
    標準者，處新臺幣（下同）1萬5千元以上6萬元以下罰鍰及
    吊扣其駕駛執照1年；汽車駕駛人因違反道路交通管理處罰
    條例第35條規定受吊扣駕駛執照處分，如無當時駕駛車種之
    駕駛執照，仍應吊扣其持有其他車種之駕駛執照，主要係考
    量其違規之行為對道路交通秩序之維持及道路交通安全已生
    較大影響，基於一人一照之原則，故吊扣其持有之駕駛執照
    ，以限制其繼續駕車行駛道路之權利，係屬駕駛行為之限制
    ，不因其駕駛車類不同而有所差異；汽車駕駛人取得高一級
    車類之駕駛資格，應換發駕駛執照，並准其駕駛較低級車類
    之車輛，又領有連結車駕駛執照者，不得駕駛大客車、大貨
    車、代用大客車、大客貨兩用車、曳引車、小型車、輕型機
    器腳踏車。自民國96年2月1日起已領有大貨車駕駛執照2年
    以上之經歷申請考驗取得連結車駕駛執照者，得駕駛大客車
    、代用大客車、大貨兩用車，道路交通安全規則第61條第1
    項第1款訂有明文。本案受處分人甲○○（下稱受處分人）
    持有職業連結車駕駛執照，酒後違規駕駛小型車，如不能吊
    扣其駕照，將造成取得較高級車類駕照之駕駛人，得恣意酒
    後違規駕駛較低級車類之車輛，顯非立法之本意，且本案裁
    定亦有悖於道路交通管理處罰條例第35條第1項第1款之規定
    ，為此爰提起抗告請求撤銷原裁定云云。
二、本件受處分人受處分人，駕駛之車號7557-LD號自用小客車
    ，於97年12月10日21時29分許，在臺中縣外埔國中水美路（
    橋下）處，因酒精濃度超過規定標準，經測定酒精濃度為每
    公升0.41毫克，為臺中縣警察局大甲分局員警當場開單舉發
    ，並經抗告人即原處分機關依道路交通管理處罰條例第35條
    第1項第1款之規定，於97年12月15日以豐監稽違字第裁63-H
    C0000000號裁決書裁處受處分人罰鍰34500元（罰鍰已繳納
    ），吊扣汽車駕駛執照12個月，並施以道安講習，有臺中縣
    警察局中縣警交字第HC0000000號舉發違反道路交通管理事
    件通知單、前開違反道路交通管理事件裁決書、車號查詢汽
    車車籍資料各1紙在卷可稽（見原審卷第3、4及5頁），且為
    受處分人所不爭執，是受處分人於上開時、地，確有酒後駕
    駛自用小客車之違規行為，應堪認定。嗣經臺灣臺中地方法
    院於98年1月6日以98年度交聲字第27號交通事件裁定，撤銷
    原處分關於受處分人酒精濃度超過規定標準，吊扣職業聯結
    車駕駛執照12個月部分，暨上開撤銷部分不罰，亦有臺灣臺
    中地方法院上開交通事件裁定一份在卷可憑。
三、經查：
（一）按道路交通管理處罰條例第68條業於94年12月14日修正，
      並自95年3月1日施行，修正前之道路交通管理處罰條例第
      68條規定：「汽車駕駛人，因違反本條例及道路交通安全
      規則之規定，受吊扣或吊銷駕駛執照處分時，吊扣或吊銷
      其持有各級車類之駕駛執照。」，其立法意旨在於違規行
      為對道路交通秩序之維持及道路交通安全已生較大之影響
      ，故規定吊扣或吊銷其持有各級車類之駕駛執照，以限制
      其繼續駕車行駛道路之權利，其係屬駕駛行為之限制，並
      不因所持駕駛執照種類不同而有所差異。而修正後之道路
      交通管理處罰條例第68條規定：「汽車駕駛人，因違反本
      條例及道路交通安全規則之規定，受吊銷駕駛執照處分時
      ，吊銷其持有各級車類之駕駛執照。」，其立法理由略以
      ：「原條文將違法或違規駕駛人所持有各級車類之駕駛執
      照一併吊扣或吊銷，失之過酷，影響人民工作及生活甚鉅
      ，爰修正之」等語。其立法意旨在於最高級車類之駕駛執
      照係受處分人賴以維生之工具，而受處分人駕駛較低級車
      類之車輛違規受罰，卻一併吊扣其最高級車類駕駛執照，
      對受處分人之工作權及生存權造成極大之損害，有違憲法
      保障人民生存權及工作權之意旨，故應予修法解決。又對
      於維護交通秩序、達成公益目的，尚有其他相同有效之手
      段可資運用，應選擇侵害人民權益最小之手段，其一併吊
      扣其最高級車類駕駛執照係全面剝奪人民賴以維生之方式
      ，顯然並非為最輕微之手段，所造成之損害已與欲達成目
      的之利益顯失均衡，亦有違比例原則（司法院大法官會議
      釋字第577號解釋相同意旨參照）。故依修正後道路交通
      管理處罰條例第68條之規定，受吊扣駕駛執照處分，不再
      吊扣其持有各級車類之駕駛執照，僅於受吊銷駕駛執照處
      分時，始吊銷其持有各級車類之駕駛執照，而限縮修正前
      條文之適用範圍，是依上開規定，受吊銷駕駛執照處分者
      ，仍維持吊銷其持有各級車類之駕駛執照，至於受吊扣駕
      駛執照處分者，則僅吊扣其違法或違規當時所駕駛車輛之
      駕駛執照，不再吊扣其持有其他各級車類之駕駛執照，其
      理甚明。而本件原處分係於97年12月15日裁決，自應依修
      正後之道路交通管理處罰條例第68條裁處，方屬適法。
（二）抗告人雖主張：依道路交通安全規則第61條規定，汽車駕
      駛人取得高一級車類之駕駛資格，應換發駕駛執照，並准
      其駕駛較低級車類之車輛云云（即對於汽車駕駛人採機車
      駕駛執照、汽車駕駛執照各一照管理原則），然道路交通
      安全規則係屬於法規命令，道路交通管理處罰條例第68條
      則屬於法律，依法律優位原則，屬於下位階之道路交通安
      全規則第61條規定，自不得與上位階之道路交通管理處罰
      條例第68條抵觸，抗告人之主張自與法律優位原則相悖，
      實不足採。且道路交通管理處罰條例第68條之規定，固然
      可能導致越級駕駛人違規酒後駕車時，受無須吊扣駕駛執
      照之利益，然此關於駕駛執照管理所衍生之問題，宜由修
      法解決，尚不得擴張解釋，於駕駛人無較低級車類駕駛執
      照可供吊扣時，即率爾代以吊扣其所領有之較高級車類駕
      駛執照。原處分機關之裁決，顯已逾越修正後道路交通管
      理處罰條例第68條之規範意涵及範圍，且無異剝奪受處分
      人駕駛職業聯結車之權利，對受處分人之工作權造成極大
      之損害，而與現行之道路交通管理處罰條例第68條之規定
      未合。
（三）又按汽車駕駛人飲用酒類或其他類似物後，其吐氣所含酒
      精濃度超過每公升0.25毫克，不得駕車；汽車駕駛人，有
      第35條第1項規定之酒後駕車情形，應接受道路交通安全
      講習；駕駛汽車經測試檢定酒精濃度超過標準，處汽車駕
      駛人罰鍰新臺幣15000元以上60000萬元以下，並當場移置
      保管該汽車及吊扣駕駛執照一年，道路交通安全規則第11
      4第2款、道路交通管理處罰條例第24條第1項第2款、道路
      交通管理處罰條例第35條第1項第1款分別定有明文。道路
      交通管理處罰條例第35條第1項第1款前段既將「汽車」及
      「駕駛執照」併列，而不稱「吊扣其各級車類之駕駛執照
      」，解釋上當係指同一等級之汽車駕駛執照而言，自不得
      任意擴張解釋。本件裁處基準固然依道路交通管理處罰條
      例第35條之規定辦理，惟有關「吊扣駕駛執照」之部分，
      仍不得與道路交通管理處罰條例第68條之修法意旨相違，
      亦即受吊扣駕駛執照處分者，僅吊扣其違法或違規當時所
      駕駛車輛之駕駛執照，不再吊扣其持有各級車類之駕駛執
      照自明。
四、綜上所述，本件僅能吊扣受處分人之普通小型車駕駛執照，
    而不能吊扣其職業聯結車之駕駛執照之理由，原審之裁定意
    旨經核並無不當，應予維持。抗告意旨所持法律見解，於法
    無從採取，抗告人之抗告為無理由，應予駁回。
據上論結，應依道路交通案件處理辦法第25、26條，刑事訴訟法
第412條，裁定如主文。
中    華    民    國    98    年    2     月    27    日
            刑事第五庭  審判長法  官  趙  春  碧
                              法  官  何  秀  燕
                              法  官  楊  真  明
以上正本證明與原本無異。
不得再抗告 。
                              書記官  李  淑  芬
中    華    民    國    98    年    2     月    27    日


司法院資訊處製作；財團法人民間司法改革基金會備份。
